【裁判字號】    95,易,589
【裁判日期】    950628
【裁判案由】    詐欺
【裁判全文】
臺灣臺中地方法院刑事判決               95年度易字第589號
公  訴  人  臺灣臺中地方法院檢察署檢察官
被      告  丙○○
                      之1
上列被告因詐欺案件，經檢察官提起公訴（95年度偵緝字第439-
號、95年度偵字第442號），本院判決如下：
    主    文
丙○○幫助連續意圖為自己不法之所有，以詐術使人將本人之物
交付，處有期徒刑伍月，如易科罰金，以佰元折算壹日。
    犯罪事實
一、丙○○可預見金融帳戶係個人理財之重要工具，關係個人財
    產、信用之表徵，一般人利用他人名義之金融帳戶，常與詐
    欺取財之犯罪密切相關，且取得他人存摺之目的，在於收取
    贓款及掩飾犯行不易遭人追查，又對於提供帳戶之行為本身
    ，雖無引發他人萌生犯罪之確信，但仍不顧他人所可能遭受
    之危險，竟基於縱若有人持以犯詐欺取財罪亦不違反其本意
    之幫助犯意，先於民國94年8月2日，將其向岡山郵局申請開
    立局號0000000號帳號0000000號之帳戶及向華僑商業銀行岡
    山分行申請開立帳號00000000000000號之帳戶，分別辦理語
    音系統服務後，即於不詳時間，在不詳地點，以不詳代價，
    將該岡山郵局及華僑商業銀行岡山分行帳戶之存摺、提款卡
    及密碼，交予詐騙集團成員使用，該詐騙集團成員於取得丙○○交付之前開岡山郵局及華僑商業銀行岡山分行帳戶之存
    摺、提款卡及密碼後，竟基於詐欺取財之概括犯意，意圖為
    自己不法之所有，(一)先於94年08月05日13時許，撥打電話予
    甲○○，謊稱有一筆刷卡金未付款須匯款至指定帳戶為由，
    致使甲○○誤信為真，陷於錯誤，依照該姓名年籍不詳之詐
    騙集團成員指示，於94年08月05日13時55分許，前往雲林縣
    西螺郵局，匯款新臺幣（下同）311,000.元至丙○○所申請
    開立之前開岡山郵局帳戶內，因而受有311,000.元之損害；
    (二)又於94年08月24日上午時分，撥打電話予乙○○，謊稱信
    用卡遭盜刷，為核對帳戶資料，須至銀行辦理語音轉帳服務
    及提供語音轉帳密碼為由，致使乙○○誤信為真，陷於錯誤
    ，依照該姓名年籍不詳之詐騙集團成員指示，於94年08 月
    24日15時30分許，前往板信商業銀行辦理語音轉帳服務，並
    將語音轉帳密碼告知該詐騙集團成員後，遭該詐騙集團成員
    以語音轉帳匯款方式，將乙○○銀行存摺內之款項280,00 0
    元及3,036元，轉帳匯入丙○○所申請開立之前開華僑商業
    銀行岡山分行帳戶內，因而受有283,036元之損害。
二、案經高雄縣警察局移送臺灣臺中地方法院檢察署檢察官偵查
    起訴。
    理    由
一、訊據被告丙○○矢口否認有何幫助詐欺取財之犯行，辯稱：
    當初伊把岡山郵局、華僑商業銀行岡山分行兩本存摺、提款
    卡、印鑑章及合計300.元之硬幣，放在機車座墊下面之置物
    箱裡面，後來在94年08月中旬，在高雄縣岡山鄉○○路伊住
    處附近，機車置物箱被人撬開，裡面東西被偷走，機車未失
    竊，當時因為趕著要去工作，所以沒有報案，而身分證並未
    遺失，前開二本銀行帳戶存摺及提款卡之密碼，只有伊知道
    ，沒有其他人知道，亦未將密碼寫在存摺或提款卡上面，且
    存摺與提款卡之密碼不同，該岡山郵局帳戶伊曾於94年8月2
    日申請語音系統服務，而華僑商業銀行岡山分行帳戶亦於94
    年8月2日申請語音系統服務，目的係為了薪資轉帳使用，二
    本存摺遺失時，裡面均沒有錢，伊友人戊○○、丁○○有看
    到伊將存摺放進機車裡面云云。經查：
    （一）被害人甲○○因誤信詐騙集團成員謊稱信用卡款未繳
          之不實訊息，被騙匯款311,000.元至被告所申請開立
          之岡山郵局帳戶內，及被害人乙○○因誤信詐騙集團
          成員謊稱信用卡遭盜刷之不實訊息，被騙提供語音轉
          帳密碼，而遭以語音轉帳方式，將其存摺內之款項28
          3,036.元匯入被告所申請開立之華僑商業銀行岡山分
          行帳戶內等情，業據被害人甲○○於警詢（參照95年
          度偵字第2291號偵查卷第14至15頁）及乙○○於警詢
          及本院準備程序中（參照94年度偵字第28358-號偵查
          卷第6至7頁、本院卷第27至28頁）之指述綦詳，並有
          被害人乙○○受騙匯款之存摺明細一份（參照94年度
          偵字第28358號偵查卷第8頁）、被害人甲○○受騙匯
          款之存摺交易明細一份（參照95年度偵字第2291號偵
          查卷第16頁）、被告申請開立之華僑商業銀行岡山分
          行帳戶開戶資料及交易往來明細資料一份（參照94年
          度偵字第28358-號偵查卷第11至16頁、本院卷第34至
          36頁）、被告申請開立之岡山郵局開戶資料及交易往
          來明細一份（參照95年度偵字第2291號偵查卷第7至9
          頁、本院卷第31至32頁）在卷可稽；被告對於被害人
          甲○○、乙○○受騙匯款至其所申請開立之前開岡山
          郵局及華僑商業銀行岡山分行帳戶之情，亦不爭執，
          應堪認定。
    （二）又被告於94年03月21日向岡山郵局申請開立局號0000
          000號帳號0000000號帳戶，俟於94年8月2日申請語音
          系統，存摺密碼並未變更，提款卡密碼及其變更紀錄
          無從得知，之後被害人甲○○於95年8月5日被騙匯款
          311,000.元至被告前開岡山郵局帳戶內，立即遭提領
          一空等情，此有中華郵政股份有限公司鳳山郵局95年
          5月9日鳳營字第0950100894號函暨檢送之客戶歷史交
          易清單一份（參照本院卷第31至32頁）、郵政存簿儲
          金立帳申請書一份（參照95年度偵字第2291號偵查卷
          第7至8頁）在卷可稽。復以，被告於93年10月28日向
          華僑商業銀行岡山分行申請開立活期儲蓄存款帳戶00
          000000000000號，俟於94年8月2日申請語音系統服務
          並變更提款卡密碼及存摺密碼，再於94年08月16日變
          更印鑑，之後被害人乙○○於94年08月24日被騙取語
          音轉帳密碼遭匯出280,000元及3,036元至被告前開華
          僑商業銀行岡山分行帳戶內，而於94年08月25日遭提
          領一空等情，此有華僑商業銀行岡山分行94年09月30
          日（94）喬銀岡營字第107-號函暨檢送之變更印鑑卡
          、語音系統服務申請書、客戶往來明細表一份（參照
          94年度偵字第28358-號偵查卷第11至16頁）、華僑商
          業銀行岡山分行95年04月26日（95）僑銀岡營字第36
          號函暨檢送之存摺往來明細表一份（本院卷第34至36
          頁）在卷可稽；被告於94年8月2日分別向岡山郵局及
          華僑商業銀行岡山分行申請語音系統服務之情，應堪
          認定。
    （三）觀諸上情，被告於94年8月2日向岡山郵局及華僑商業
          銀行岡山分行申請語音系統服務，依照常理推論，應
          該係有頻繁密集使用該銀行帳戶之必要性，且各該帳
          戶內應該也有交易往來之需求，否則大可不必費事申
          請語音系統服務。惟依據被告岡山郵局之客戶歷史交
          易清單顯示（參照本院卷第32頁），該岡山郵局帳戶
          於94年08月2日申請語音系統服務時僅有120元款項，
          且自94年03月21日申請開立至94年8月2日止，均僅維
          持120.元之存款數額，並無任何款項之存提紀錄；又
          依據被告華僑商業銀行岡山分行之存摺往來明細表顯
          示（參照本院卷第35至36頁），該華僑商業銀行帳戶
          於94年8月2日申請語音系統服務時亦僅有62元之款項
          ，自93年10月28日起至94年94年5月3日止則有小額款
          項之提領紀錄，由被告前開帳戶之交易紀錄並無從證
          明，被告有何申請語音系統服務之必要性存在，佐以
          被告於本院中一再供稱於94年08月初前開銀行帳戶均
          遭竊惟因帳戶內無款項因而未報案之情，更徵被告應
          無申請語音系統服務之需要，則被告突然在94年8月2
          日申請語音系統服務後，即於94年08月初某日遭竊，
          並於94年8月5日即遭詐騙集團將其中之岡山郵局帳戶
          作為匯款帳戶使用，即有可疑之處，何況，被告供稱
          身分證件並未遺失，亦未將存摺及提款卡密碼註記在
          存摺上面，何以詐騙集團成員會知悉被告前開二個銀
          行帳戶之密碼而得以任意提領款項，由此可知，前開
          銀行帳戶應係透過被告本人提供予該詐騙集團使用，
          並無遭竊之情。
    （四）被告對於申請開立之前開岡山郵局及華僑商業銀行岡
          山分行存摺及提款卡於94年08月初遭竊之情，固據提
          出證人戊○○、丁○○為證，經證人戊○○於本院審
          理中到庭證稱：伊曾經見過被告將一本銀行存摺放在
          機車座墊下的置物箱，後來在94年8月5日前某日，伊
          和被告一起下樓要去上班時，發現被告機車之置物箱
          被打開，因為趕著要去上班，所以沒有馬上清點有何
          東西失竊，下班之後，被告始告知銀行存摺及身分證
          失竊等語（參照本院卷第53、54、55頁），惟證人蔣
          長志並未親眼目睹被告確有前開岡山郵局及華僑商業
          銀行帳戶遭竊之情，且證人戊○○指稱被告之身分證
          亦失竊，明顯與被告所供情節不符，再者證人戊○○
          證稱自94年07月份起即至高雄岡山與被告同住，並每
          日一同上下班，卻對於被告每日上班所使用之交通工
          具係以自小客車或機車代步？被告所使用之機車有無
          遭竊？及被告機車之停放位置？等重要細節問題，證
          人戊○○與被告之陳述大相逕庭，則證人戊○○所述
          尚難據為有利於被告之事證。至於證人丁○○部分，
          被告既無法提供證人之年籍資料以供本院查證傳喚，
          又未自行偕同證人到庭，本院自無從傳喚，況且，被
          告聲請傳喚證人丁○○，無非係為證明被告所稱失竊
          當日證人丁○○剛好到被告租屋處找被告一同上班，
          證人丁○○有看到被告在撿拾物品之情，縱認被告所
          述屬實，亦無從認定證人丁○○有親眼目睹被告前開
          岡山郵局、華僑商業銀行岡山分行遭竊之事實，是以
          ，證人丁○○應無再行傳喚之必要。另以，被告前開
          岡山郵局及華僑商業銀行帳戶申請語音系統服務之目
          的，於本院準備程序中稱係為薪資轉帳使用，之後於
          本院審理中卻稱是有人要匯錢進來而申請，惟依據前
          開帳戶之交易往來明細顯示，除被害人甲○○、馬佩
          苓之匯款外，並無其他款項之匯入，且被告供稱並未
          提供密碼予該友人或其他人，可見前開岡山郵局及華
          僑商業銀行岡山分行帳戶之存摺及提款卡密碼，僅有
          被告個人知悉，若非被告主動提供，該詐騙集團顯然
          無從知悉。
    （五）由此可知，該岡山郵局及華僑商業銀行岡山分行帳戶
          之存摺、提款卡及密碼，應係被告在不詳時間、地點
          ，以不詳代價，提供予詐騙集團作為詐財匯款之人頭
          帳戶使用。被告前開所辯，顯係事後卸責之詞，要難
          採信。
    （六）按刑法上之故意，區分直接故意（確定故意）與間接
          故意（不確定故意），「行為人對於構成犯罪之事實
          ，明知並有意使其發生者」為直接故意，「行為人對
          於構成犯罪之事實，預見其發生而其發生並不違背其
          本意者」為間接故意；又金融帳戶為個人理財之工具
          ，申請開設金融帳戶並無任何特殊之限制，一般民眾
          皆能自由申請開戶，並得同時在不同金融機構申請多
          數存款帳戶使用，乃眾所周知之事實，依一般人之社
          會生活經驗，倘係合法收入，本可自行向金融行庫開
          戶使用，而無向他人購買帳戶之必要；苟不以自己名
          義申請開戶，反以不正方式向不特定人取得他人之金
          融機構帳戶使用，衡情應能懷疑其目的在於施用詐騙
          手段以非法取得他人財物，且以信用卡未繳款、信用
          卡遭盜刷等不實電話內容而詐欺取財之犯罪類型層出
          不窮，該等犯罪多數均係利用人頭帳戶作為出入帳戶
          ，並經媒體廣為披載，被告係已成年且具有相當智識
          之人，亦當知悉社會上常有利用人頭帳戶從事詐欺取
          財之犯罪情事，而被告所申請開立之岡山郵局、華僑
          商業銀行岡山分行帳戶之存摺及提款卡密碼均無他人
          知悉，惟前開岡山郵局及華僑商業銀行岡山分行帳戶
          之交易明細資料中卻顯示有現金提款、卡片提款之交
          易紀錄，再經本院調閱被告岡山郵局及華僑商業銀行
          岡山分行之開戶資料顯示，被告所設定之岡山郵局存
          摺密碼，並非以其生日數字來設定，一般人不易猜中
          ，而華僑商業銀行岡山分行亦經被告變更原始密碼，
          可見該岡山郵局及華僑商業銀行岡山分行存摺、提款
          卡之密碼應係被告提供予他人使用，且被告對於該姓
          名年籍不詳之詐騙集團成員取得其帳戶作為實施詐欺
          取財之犯行應可預見，而被告既未主動制止，更徵對
          於其帳戶被利用作為向人詐騙財物之情，並無違背其
          本意。至被告交付其岡山郵局、華僑商業銀行岡山分
          行帳戶存摺、提款卡及密碼，既非詐欺取財罪之構成
          要件行為，且查無任何證據足資證明被告與該姓名年
          籍不詳之詐騙集團成員間有何共同詐欺取財之犯意聯
          絡，足認被告應僅係出於幫助犯罪之行為。本件事證
          明確，被告犯行，洵堪認定。
二、按刑法上之幫助犯，係指以幫助之意思，對於正犯資以助力
    ，而未參與實施犯罪之行為者而言（最高法院49年台上字第
    77號判例參照）。次按連續幫助與幫助連續原屬有別，如基
    於概括犯意，多次幫助他人犯罪，為連續幫助；如以一幫助
    行為，幫助他人連續犯罪，則為幫助連續，就幫助犯言，僅
    有一次之犯罪行為（最高法院86年台上字第5680號、87年度
    台上字第3865號判決）。查：該詐騙集團成員於取得被告提
    供之前開岡山郵局及華僑商業銀行岡山分行帳戶後，基於詐
    欺取財之概括犯意，意圖為自己不法之所有，先後向被害人
    甲○○、乙○○，施以詐術，致使被害人甲○○、乙○○陷
    於錯誤，分別依照指示匯款至被告所申請開立交付予該姓名
    年籍不詳之詐騙集團成員使用之岡山郵局、華僑商業銀行岡
    山分行帳戶內，而詐得財物，核該詐騙集團成員所為，係犯
    刑法第339條第1項之詐欺取財罪。該詐騙集團成員先後詐騙
    被害人甲○○、乙○○之犯行，其時間緊接，手段同一，所
    觸犯犯罪構成要件相同之罪名，顯係基於概括犯意而為之，
    為連續犯之裁判上一罪關係。本件被告將其所申請開立之岡
    山郵局及華僑商業銀行岡山分行帳戶交予詐騙集團成員作為
    詐欺取財之匯款帳戶使用，顯係基於幫助他人詐欺取財之犯
    意，且所為提供帳戶予他人之行為係屬刑法詐欺取財罪構成
    要件以外之行為，其既以幫助他人犯罪之意思而參與犯罪構
    成要件以外之行為，核其所為，係犯刑法第30條第1.項前段
    、第339條第1項之幫助詐欺取財罪，應依刑法第30條第2.項
    之規定，減輕其刑。（又被告基於一個幫助犯意，同時提供
    二個銀行帳戶予詐騙集團成員作為詐欺取財匯款帳戶使用，
    起訴書認為被告先後提供岡山郵局及華僑商業行岡山分行帳
    戶予詐騙集團使用之事實，無非係以被告分別於94年8月2日
    向岡山郵局申請語音系統服務，於94年08月16日向華僑商業
    銀行岡山分行申請語音系統服務，惟經本院向華僑商業銀行
    岡山分行查詢結果，確認被告係於94年8月2日申請語音系統
    服務，此有華僑商業銀行岡山分行95年04月26日（95）僑銀
    岡營字第36號函一份在卷可稽（參照本院卷第34頁），而起
    訴檢察官引以為據之華僑商業銀行岡山分行94年09月30日（
    94）僑銀岡營字第107號函記載被告於94年8月16日申請語音
    查詢服務，惟依據該函檢送之語音系統服務申請書記載申請
    時間為94年8月2日，變更印鑑申請時間始為94年08月16日，
    此有華僑商業銀行岡山分行94年09月30日（94）僑銀岡營字
    第107-號函暨檢送之印鑑變更申請書、語音系統服務申請書
    一份在卷可稽（參照94年度偵字第28358-號偵查卷第11、12
    、14頁），由此可見，被告向華僑商業銀行岡山分行申請語
    音系統服務之時間應為94年8月2日，則被告既然否認提供前
    開銀行帳戶予詐騙集團使用，依據現有事證，亦無從認定被
    告係先後交付與詐騙集團，本諸罪疑惟輕之原則，自應認定
    被告係同時交付前開二本銀行帳戶予詐騙集團使用，起訴書
    認被告為連續犯，尚有未洽，附此敘明。）爰審酌被告擅自
    將其以個人名義所申請取得之銀行帳戶，提供他人作為詐欺
    取財之匯款帳戶使用，助長犯罪之不良風氣，幫助犯罪者隱
    匿真實身分，增加檢警犯罪偵查之困難性，間接造成更多人
    之遭受損害，其行誠屬可議，又被告犯罪後猶矢口否認犯行
    ，犯後態度不佳，未見悔意，且被害人甲○○於本院審理中
    ，仍接到詐騙集團成員之恐嚇電話，要求不得出庭作證，此
    有被害人甲○○提出之陳述書一份在卷可佐（參照本院卷第
    44頁），本院開庭審理之時間，按理應該僅有收受傳票之被
    告及被害人知悉，何以詐騙集團成員能夠得知開庭時間，更
    令人質疑被告與詐騙集團成員間之關係，惟因被告本身並未
    實際參與詐欺取財之犯行，可責難性較為輕微，考量被害人
    受騙金額合計將近60萬元，為數可觀，造成之財產損害鉅大
    ，且被害人甲○○目前仍遭受詐騙集團電話恐嚇，所致生之
    心理傷害等一切情狀，量處如主文所示之刑，並諭知易科罰
    金之折算標準，以示懲儆。
據上論斷，應依刑事訴訟法第299條第1項前段，刑法第30條、第
339條第1項、第41條第1項前段，罰金罰鍰提高標準條例第1條前
段、第2條，判決如主文。
中    華    民    國    95    年    6     月    28    日
              刑事第五庭    審判長法  官  賴恭利
                                  法  官  林慧貞
                                  法  官  巫淑芳
上開正本證明與原本無異。
如不服本判決，應於送達後10日內向本院提出上訴狀（須附繕本
），上訴於臺灣高等法院臺中分院。
                                  書記官  王麗麗
中    華    民    國    95    年    6     月    28    日
附錄論罪科刑法條：
中華民國刑法第339條：
意圖為自己或第三人不法之所有，以詐術使人將本人或第三人之
物交付者，處五年以下有期徒刑、拘役或科或併科1000元以下罰
金。
以前項方法得財產上不法之利益或使第三人得之者，亦同。
前二項之未遂犯罰之。


司法院資訊處製作；財團法人民間司法改革基金會備份。
